【裁判字號】    98,聲判,83
【裁判日期】    981207
【裁判案由】    聲請交付審判
【裁判全文】
臺灣高雄地方法院刑事裁定              98年度聲判字第83號
聲  請  人  甲○○
代  理  人  邱揚勝律師
被      告  乙○○
上列聲請人因告訴被告誣告案件，不服臺灣高等法院高雄分院檢
察署檢察長於民國98年9 月11日駁回再議之處分（98年度上聲議
字第1409號），聲請交付審判，本院裁定如下：
    主  文
聲請駁回。
    理  由
一、按告訴人不服上級法院檢察署檢察長或檢察總長認再議為無
    理由而駁回之處分者，得於接受處分書後10日內，委任律師
    提出理由狀，向該管第一審法院聲請交付審判；法院認為交
    付審判之聲請不合法或無理由者，應駁回之，刑事訴訟法第
    258 條之1 第1 項、第258 條之3 第2 項前段分別定有明文
    。查本件聲請人以被告乙○○涉犯誣告案件，向臺灣高雄地
    方法院檢察署檢察官提出告訴，經該檢察署檢察官於民國98
    年8 月6 日以98年度偵字第22925 號為不起訴處分後，聲請
    人不服，聲請再議，經臺灣高等法院高雄分院檢察署檢察長
    於98年9 月11日以98年度上聲議字第1409號認再議為無理由
    而駁回再議，該再議駁回不起訴處分書於98年9 月14日由聲
    請人之受僱人收受在案等情，業經本院依職權調取該案卷宗
    核閱無訛，則依刑事訴訟法第62條準用民事訴訟法第第137
    條第1 項規定，應於該日即生送達之效力，而聲請人於同年
    月17日即委任律師為代理人，向本院聲請交付審判，是聲請
    人本件交付審判之聲請，程序上尚無不合，合先敘明。
二、聲請交付審判意旨略以：
(一)被告乙○○明知高博館大廈第2 屆管理委員會第12次會議資
    料及會議紀錄均係高博館大廈管理室之組長王景興所為，且
    會議資料伍、討論事項，五、案由中所載「現任主委甲○○
    德行有虧，危害社會，已有諸多不適任之事實，為確保社區
    權益，請求管委會…逕予解任…」之議案（以下簡稱系爭議
    案），係被告自己提出，並由高博館大廈管理室組長王景興
    將之列入議案，非聲請人所偽造，且聲請人亦非製作文書之
    人，不可能偽造系爭議案，竟意圖使聲請人受刑事處分，向
    臺灣高雄地方法院檢察署誣指「聲請人竟將系爭議案列入會
    議資料及會議紀錄，犯有偽造文書罪嫌」，明顯涉有誣告罪
    嫌。
(二)原檢察官為不起訴處分，經聲請人聲請再議後，經臺灣高等
    法院高雄分院檢察署駁回聲請人再議，無非係以有兩種不同
    版本之會議資料致被告有所誤認云云，然不同版本之差異處
    ，其一係組長王景興所製作之正式版，內有系爭議案之記載
    ，另一版本（被告所拿）則沒有，惟不管有多少版本，真正
    關係被告有無誣告之犯行者，應係被告主觀上是否明知聲請
    人並沒有偽造系爭議案，若明知竟仍誣指聲請人偽造系爭議
    案，所為自已該當誣告罪嫌；而系爭議案既為被告所自提，
    則聲請人自無偽造該議案之犯行，且被告自己提出系爭議案
    ，主觀上不可能「誤認」係聲請人所提出，況會議資料有幾
    種版本，根本與被告有無提出系爭議案無涉，充其量被告僅
    會質疑為何未將其所提系爭議案列入，不可能推出被告可能
    誤以為聲請人偽造系爭議案之結論，所為推論有為經驗及論
    理法則甚明。綜上，原檢察官之不起訴處分及高分檢所為之
    駁回處分，對於事實之認定與經驗法則及論理法則有違，爰
    依法聲請交付審判等語。
三、按91年2 月8 日修正公布之刑事訴訟法，新增第258 條之1
    至之4 所規定之「交付審判制度」，其主要目的在建立對於
    檢察官不起訴或緩起訴裁量權制衡之外部監督機制，法院僅
    就檢察官所為不起訴或緩起訴之處分是否合法適當加以審查
    ，以防止檢察機關濫權。依此立法精神，同法第258 條之3
    第3 項規定法院審查聲請交付審判案件時「得為必要之調查
    」，其調查證據之範圍，自應以偵查中曾顯現之證據為限；
    參以同法第260 條對於不起訴處分已確定或緩起訴處分期滿
    未經撤銷者得再行起訴之規定，其立法理由說明該條所謂不
    起訴處分已確定者，係包括「聲請法院交付審判復經駁回者
    」之情形在內，則前述所謂「得為必要之調查」，其調查證
    據範圍，自更應以偵查中曾顯現之證據為限，不得就告訴人
    新提出之證據再為調查，亦不可蒐集偵查卷以外之證據，否
    則，將與刑事訴訟法第260 條之再行起訴規定，混淆不清。
    又法院對於聲請交付審判案件之審查，應限於檢察官不起訴
    處分是否違法，至於檢察官據以不起訴處分之基礎事實，則
    非法院應行介入審查之對象，蓋法院裁定交付審判之前提，
    乃該案件已經跨越起訴門檻，亦即在偵查卷內所存證據，已
    符合刑事訴訟法第251 條第1 項規定檢察官應提起公訴之情
    形，否則，縱或法院對於檢察官所認定之事實有不同判斷，
    惟該案件必須繼續偵查始能判斷應否起訴者，即該案件並未
    存有應起訴之犯罪事實及理由，而未到達起訴門檻時，因交
    付審判審查制度並無如同再議救濟制度，得為發回原檢察官
    續行偵查之設計，法院仍應依據現行第258 條之3 第2 項前
    段規定，以聲請無理由裁定駁回。是法院辦理刑事訴訟案件
    應行注意事項第134 條即規定，法院於審查交付審判之聲請
    有無理由時，除認為告訴人所指摘不利被告之事證未經檢察
    機關詳為調查或斟酌，或不起訴處分書所載理由違背經驗法
    則、論理法則或其他證據法則外，自不宜率予交付審判。
四、次按告訴人所訴事實，不能證明其係實在，對於被訴人為不
    起訴處分確定者，是否構成誣告罪，尚應就其有無虛構誣告
    之故意以為斷，並非當然可以誣告罪相繩；誣告罪之成立，
    以犯人明知所訴虛偽為構成要件，若誤認有此事實，或以為
    有此嫌疑，自不得遽指為誣告；誣告罪之成立，以告訴人所
    訴被訴人之事實必須完全出於虛構為要件，若有出於誤會或
    懷疑有此事實而為申告，以致不能證明其所訴之事實為真實
    ，縱被訴人不負刑責，而告訴人本缺乏誣告之故意，亦難成
    立誣告罪名（最高法院59年臺上字第581 號、20年上字第
    717號、44年臺上字第892號判例意旨參照）。
五、經查：
  (一)本件聲請人甲○○告訴被告乙○○誣告犯行，無非係以被告
    明知系爭會議資料及會議紀錄均係高博館大廈管理室之組長
    王景興所為，且為被告自己所提案，竟仍告訴聲請人有偽造
    文書之犯行（臺灣高雄地方法院檢察署98年度偵字第23672
    號、97年度他字第9039號）為據。而聲請人所提上開告訴，
    經臺灣高雄地方法院檢察署檢察官以98年度偵字第22925 號
    為不起訴處分，該不起訴處分係以：告訴人所提出「高博館
    大廈第二屆管理委員會第十二次會議（97年8 月14日召開）
    會議資料」（蓋有高博館管理室管制章），該份會議資料中
    第6 至8 頁確實載有「五、案由：茲因現任主委甲○○德行
    有虧，危害社會，已有諸多不適任之事實，為確保社區權益
    ，請求管委會（高博館住戶規約）第六條第二三款規定予以
    逕行解任，並由副主委王光平暫代其職務，直到該屆任期結
    束，（A1-15F張先生提案）」之議案，反觀同次參加該會議
    之被告，其所提出之會議資料（未蓋有高博館管理室管制章
    ），案由5 之提案內容卻為「罷免現任主任甲○○請委員們
    審查屬實即刻解任，公然說謊、違背誠信，身為區權會重要
    付託職務，事證如下詳述：（K2-12F董先生提案）」，是同
    一次會議所使用之資料，確實出現二種不同版本，姑不論其
    緣由為何，而告訴人時任高博館大廈管理委員會主任委員，
    負責主持該次議會，被告以此差異處對告訴人提出告訴，非
    屬全然無據，被告依據上開資料訴請檢察官究明緣由，難認
    其為無端指訴，抑或有虛構事實之情，是尚難認告有何誣告
    之犯意，復查無其他積極證據足資認定被告確有前揭犯行，
    故依刑事訴訟法第252條第10款不起訴處分。
  (二)嗣經聲請人不服而提起再議，經臺灣高等法院高雄分院檢察
    署檢察長維持原偵查結果，並認為：證人即製作系爭2 份資
    料之管理室組長王景興於臺灣高雄地方法院檢察署97年度他
    字第9039號偵查中結證稱：「告訴人（指本案被告）手上的
    是我較早製作的會議資料，之後又有住戶提案，我再加資料
    ，給主委（指聲請人）定稿後，再列印出來並蓋上管制章給
    各委員」，被告確實曾有「德行有虧」之提案提交給大樓之
    管委會，然其手中之會議資料並未列出此項內容，在不知道
    證人王景興已將「德行有虧」資料加上且重新列印之情形下
    ，誤以為是聲請人授意而故意顯現出兩種不同之會議資料內
    容，乃認為聲請人有偽造文書之嫌疑而提出申告，此乃極有
    可能之事；原檢察官偵查結果，認為被告之申告內容並非全
    然無因，而可能是誤認有此事實或以為有此嫌疑之結果，爰
    依法為不起訴處分，經核並無不當之處，聲請人聲請再議為
    無理由等語，而將聲請再議駁回（見該署98年度上聲議字第
    1409號處分書）。
  (三)前開不起訴處分及駁回再議理由暨事證，業經本院依職權調
    閱前開卷證核閱屬實。本件聲請人雖以上開理由聲請交付審
    判，惟查：
  1.被告乙○○於臺灣高雄地方法院檢察署97年度他字第9039號
    告訴聲請人甲○○偽造文書案件中所提出之會議資料，其上
    並未蓋有高博館管理室管制章，而該會議資料伍、討論事項
    中，提案五之案由載為「罷免現任主任甲○○請委員們審查
    屬實即刻解任，公然說謊，違背誠信，身為區權會重要付託
    職務，事證如下詳述：（K2-12F董先生提案）」，然本件聲
    請人所提出高博館大廈第二屆管理委員會第十二次會議（97
    年8 月14日召開）會議資料（見98年度他字第3789號卷第6
    至16頁），其上蓋有高博館管理室管制章，而該份會議資料
    伍、討論事項中，提案五之案由卻載為「茲因現任主委甲○
    ○德行有虧，危害社區，已有諸多不適任之事實，為確保社
    區權益，請求管委會依（高博館住戶規約）第六條第二三款
    規定予以逕行解任，並由副主委王光平暫代其職務，直到該
    屆任期結束，（A1-15F張先生提案）」（見98年度他字第
    3789號卷第11頁）。是縱使上開蓋有高博館管理室管制章之
    會議資料提案五，係由被告所提案，此有被告97年8 月7 日
    之提案單在卷可查（見98年度他字第3789號卷第17頁），然
    上開兩份會議資料之內容確有不同，應係堪認之事實。
  2.上開兩份會議資料係由97年2 月至12月擔任高博館大廈擔任
    管理室組長之王景興所製作，且程序上會先製作初稿交予主
    任委員，若有提案需修改，會再將資料收回修改，且主任委
    員有定稿之權利等情，業據證人王景興於臺灣高雄地方法院
    檢察署97年度他字第9039號偵查中具結稱：「（曾在高博館
    大廈擔任組長職務？）是，從97年2 月至12月。」、「（97
    他7624卷P.7 之高博館大廈第二屆管理委員會第十二次會議
    會議資料【提示】，是否為你給當時主委即本案被告甲○○
    ？）是。我給他會議資料，上面會蓋有高博館管理室管制章
    之橡皮章，左上方『主委』二字是我寫的。」、「（上開會
    議資料與告訴人乙○○出席該會議時所取得之會議資料不同
    【提示97他9039卷P.5 告證一】？理由？）二份資料不同，
    應以我給主委的那份為準，會議資料我會先打字出來，如果
    有提案需修改再增刪。」、「（會議資料如給予主委等委員
    後有修改，是否再行給付？並向委員表示原先交付之資料有
    修改作廢？）沒定稿的我只會給主委看，將原先交付之資料
    收回修改，其他委員不會看初稿。」、「告訴人（即本案被
    告）手上的是我較早製作的會議資料，之後又有住戶提案，
    我再加資料，給主委（即聲請人）定稿後，再列印出來並蓋
    上管制章給各委員。」等語在卷。是主任委員就會議資料有
    最後定稿之權利，縱使上開會議資料均係由證人王景興所製
    作，聲請人均未為增刪，然被告在無從得知證人王景興已將
    其所提出之提案即解任聲請人之資料加上並重新列印之情況
    下，誤會或懷疑聲請人故意使上開兩份會議資料出現不同內
    容，並以此提出告訴，揆諸前揭說明，尚無法以此遽認被告
    成立誣告罪。
  3.又依聲請人所提出之本院民事簡易庭97年度雄簡調字第1147
    號損害賠償事件之調解程序筆錄所載，雖被告於高博館大廈
    實際執行主任委員職務1 年多，然高博館大廈第二屆管理委
    員之任期則自96年10月1 日起，亦據被告於該案陳述明確（
    見98年度他字第3789號卷第3 、4 頁）；另證人王景興於上
    開97年度他字第9039號偵查中亦證稱：「（告訴人乙○○原
    為高博館大廈管委會第二屆主委，事後為何改選被告甲○○
    為主委？）那是我到任前的事，詳細情形不清楚。」等語。
    是縱使被告曾執行主任委員職務，理應對職務內容有所知悉
    ，然本件系爭會議召開時間為97年8 月間，距其卸任主任委
    員職務已接近10月之久，且證人即高博館大廈管理室組長王
    景興亦係在聲請人擔任主任委員後始到任，故以此即遽認被
    告明知該會議資料係王景興所製作，未免速斷；況主任委員
    有最後定稿之權利，聲請人亦擔任97年8 月間之主任委員職
    務，是在被告所持會議資料與聲請人提出者不同之情況下，
    被告誤會或懷疑係聲請人所為而以此提出偽造文書告訴，依
    上所述，尚與誣告之構成要件有間。此外，本院調取上開偵
    查卷宗，就卷證資料觀之，本件檢察官所為之認事用法，並
    無違背經驗法則、論理法則或其他證據法則之情形，從而聲
    請人執前詞聲請交付審判，指摘原不起訴處分及駁回再議聲
    請之理由不當，為無理由，應予駁回。
六、綜上所述，本案經本院審核結果，尚乏積極證據足資審認被
    告有何誣告犯行，而原偵查檢察官所為之不起訴處分及高等
    法院高雄分院檢察署檢察長所為再議駁回之處分，並無聲請
    人所指摘之情事，其採證與認事用法，亦無違背經驗法則、
    論理法則與證據法則之處，復綜觀該偵查中之一切證據，均
    無足認被告之犯罪嫌疑已達交付審判之條件，是本件聲請人
    交付審判之聲請為無理由，應予駁回。
七、依刑事訴訟法第258條之3第2項前段，裁定如主文。
中    華    民    國    98    年    12    月     7    日
                  刑事第十三庭  審判長法  官  黃蕙芳
                                      法  官  許仁豪
                                      法  官  王宗羿
以上正本證明與原本無異。
本件不得抗告。
中    華    民    國    98    年    12    月    7     日
                                      書記官 蔡毓琦


司法院資訊處製作；財團法人民間司法改革基金會備份。
